ACORDAO-COMPLETO-2397042

ACÓRDÃO 5442/2020 ATA 15/2020 - SEGUNDA CÂMARA

VISTOS, relatados e discutidos estes autos de tomada de contas especial instaurada pelo Fundo Nacional de Desenvolvimento da Educação (FNDE) em desfavor de Maria Aparecida Panisset, como então prefeita do Município de São Gonçalo - RJ (gestão: 2005-2012) , diante da parcial impugnação dos dispêndios supostamente incorridos com os recursos federais repassados no âmbito do Programa Nacional de Alimentação Escolar (PNAE) durante o exercício de 2006, tendo o prazo para a correspondente prestação de contas expirado em 28/2/2007;
ACORDAM os Ministros do Tribunal de Contas da União, reunidos em Sessão da 2ª Câmara, ante as razões expostas pelo Relator, em:
9.1. considerar revel a Sra. Maria Aparecida Panisset, nos termos do art. 12, § 3º, da Lei nº 8.443, de 16 de julho de 1992;
9.2. julgar irregulares as contas de Maria Aparecida Panisset, nos termos dos arts. 1º, I, 16, III, alíneas "b" e "c", e 19, caput, da Lei nº 8.443, de 1992, para condená-la ao pagamento do correspondente débito, com a atualização monetária e os juros de mora calculados desde as datas informadas até o efetivo recolhimento, fixando-lhe o prazo de 15 (quinze) dias, contados da notificação, para que comprove perante o Tribunal (art. 214, III, "a", do Regimento Interno do TCU - RITCU) , o recolhimento da referida dívida em favor do Fundo Nacional de Desenvolvimento da Educação, na forma da legislação em vigor, sob as seguintes condições:
	Valor Original (R$) :
	Data da Ocorrência:

	98.606,49
	31/3/2006

	50.415,59
	3/4/2006

	40.735,24
	19/4/2006

	78.108,97
	27/4/2006

	66.364,15
	4/5/2006

	30.543,56
	19/5/2006

	70.691,45
	13/6/2006

	1.050,84
	26/6/2006

	21.393,05
	23/8/2006

	29.896,62
	26/9/2006

	30.799,01
	5/10/2006

	87.069,32
	6/10/2006

	2.353,75
	19/10/2006

	61.788,48
	20/10/2006

	44.473,39
	24/10/2006

	70.494,85
	25/10/2006

	4.469,38
	6/11/2006

	176.830,28
	5/12/2006

	166.550,52
	8/12/2006

	27.821,47
	11/12/2006

	6.452,17
	19/12/2006

	74.849,78
	20/12/2006

9.3. autorizar, caso requerido, nos termos do art. 26 da Lei nº 8.443, de 1992, e do art. 217 do RITCU, o parcelamento da dívida fixada por este Acórdão em até 36 (trinta e seis) parcelas mensais e sucessivas, com a devida atualização monetária e os correspondentes acréscimos legais, esclarecendo à responsável que a falta de pagamento de qualquer parcela importará no vencimento antecipado do saldo devedor, sem prejuízo das demais medidas legais;
9.4. autorizar, desde logo, a cobrança judicial da dívida fixada por este Acórdão, nos termos do art. 28, inciso II, da Lei nº 8.443, de 1992, diante do não atendimento à notificação; e
9.5. determinar que a unidade técnica envie a cópia deste Acórdão, com a cópia do Relatório e da Proposta de Deliberação, à Procuradoria da República no Estado do Rio de Janeiro, nos termos do art. 16, § 3º, da Lei nº 8.443, de 1992, para o ajuizamento das ações civis e penais cabíveis.

Tomada de contas especial instaurada pelo Fundo Nacional de Desenvolvimento da Educação (FNDE) em desfavor de Maria Aparecida Panisset, como então prefeita do Município de São Gonçalo  RJ (gestão: 2005-2012), diante da parcial impugnação dos dispêndios supostamente incorridos com os recursos federais repassados no âmbito do Programa Nacional de Alimentação Escolar (PNAE) durante o exercício de 2006, tendo o prazo para a correspondente prestação de contas expirado em 28/2/2007.

Segunda Câmara

Município de São Gonçalo - RJ.

3. Responsável: Maria Aparecida Panisset (CPF XXX.959.817-XX).

13.1. Ministros presentes: Ana Arraes (Presidente), Augusto Nardes, Aroldo Cedraz e Raimundo Carreiro.
13.2. Ministros-Substitutos presentes: Marcos Bemquerer Costa e André Luís de Carvalho (Relator).

ANDRÉ DE CARVALHO

Trata-se de tomada de contas especial instaurada pelo Fundo Nacional de Desenvolvimento da Educação (FNDE) em desfavor de Maria Aparecida Panisset, como então prefeita do Município de São Gonçalo - RJ (gestão: 2005-2012) , diante da parcial impugnação dos dispêndios supostamente incorridos com os recursos federais repassados no âmbito do Programa Nacional de Alimentação Escolar (PNAE) durante o exercício de 2006, tendo o prazo para a correspondente prestação de contas expirado em 28/2/2007.
2.	Após a análise final do feito, a auditora federal da Secex-TCE lançou o seu parecer conclusivo à Peça 52, com a anuência dos dirigentes da unidade técnica (Peças 53 e 54) , nos seguintes termos:
" (...)  HISTÓRICO
2. Por conta do PNAE, cujo objeto era a 'Aquisição exclusiva de gêneros alimentícios, em caráter complementar, para atendimento dos alunos matriculados em creches, pré-escolas e em escolas do ensino fundamental das redes federal, estadual, do Distrito Federal e municipal, inclusive as indígenas e as localizadas em áreas remanescentes de quilombos, e, excepcionalmente, aquelas qualificadas como entidades filantrópicas ou por elas mantidas', foram liberados, no exercício de 2006, os valores abaixo relacionados, no montante de R$ 1.660.470,70, através das Ordens Bancárias de Peça 2:
	Valor (R$) 
	Data

	176.144,40
	25/2/2006

	176.426,00
	31/3/2006

	176.255,20
	28/4/2006

	215.287,60
	1º/6/2006

	215.287,60
	30/6/2006

	215.287,60
	31/7/2006

	744,40
	5/9/2006

	744,40
	1º/10/2006

	53.628,30
	2/10/2006

	215.287,60
	1º/11/2006

	215.287,60
	1º/12/2006

3. Em 20/3/2007, a Sra. Maria Aparecida Panisset encaminhou documentação a título de prestação de contas, a qual se encontra presente nos autos à peça 7, tendo sido as contas aprovadas, consoante Parecer/COPRA/CGCAP/DIFIN/FNDE/PC/2006/PNAE n° 069896/2008 (peça 9) .
4. Após a aprovação das contas, tomou-se conhecimento de que o Município fora objeto de inspeção 'in loco', realizada pela Auditoria Interna do FNDE no período de 20 a 26/8/2008, tendo tal demanda sido gerada a partir de determinação exarada no Acórdão 999/2005-TCU-Plenário, como segue abaixo:
'...acompanhe a efetiva implementação das ações recomendadas à Prefeitura de São Gonçalo/RJ em razão das determinações efetuadas nos Relatórios de Inspeção n. 687, 688, 689 e 691, de 2001, e em especial quanto à restituição dos valores devidos - nesse caso, anexando os comprovantes -, e, na hipótese do não-recolhimento dos valores já glosados ou na ocorrência de outras irregularidades com danos ao Erário, que adote providências com vistas à instauração de tomada de contas especial, nos termos do art. 8° da Lei n. 8.443/1992 e art. 19 da Resolução/FNDE n. 15, de 16/06/2003, sob pena de responsabilidade solidária. 
- Programa Nacional de Alimentação Escolar - PNAE, exercícios 2005, 2006; 
- Programa Nacional de Alimentação Escolar/Creche - PNAC, exercício 2006; e
- Programa Brasil Alfabetizado - BRALF, exercício de 2006.'
5. Foi emitido o Relatório de Auditoria n° 47/2008 (Peça 10) , onde foi apontado, quanto ao PNAE/2006, que a Prefeitura de São Gonçalo/RJ não apresentou a documentação comprobatória original das despesas (1ª via das notas fiscais e dos comprovantes de pagamento, tais como ordens bancárias ou cheques) , bem como a ausência de identificação da documentação comprobatória com o nome do Programa, além da inobservância de procedimentos em processos licitatórios e escolas com infraestrutura inadequada para armazenar alimentos.
6. Referido Relatório recomendou a devolução, aos cofres do FNDE, do total repassado, no montante de R$ 1.660.470,70. Por intermédio do Ofício nº 507/2009-DIATA/AUDIT/FNDE-MEC, foi enviada cópia do Relatório de Auditoria nº 47/2008 à então Prefeita, tendo a Secretária Municipal de Educação solicitado, por duas vezes, prorrogação do prazo para atendimento por 60 dias, o que foi concedido (Peças 11/13) , tendo sido enviada documentação referente ao PNAE e, após análise de cópias de notas fiscais, ordens de pagamento e empenhos, e do extrato da conta específica do Programa, foi possível conciliar parte das despesas, restando impugnado o valor de R$ 1.241.758,86.
7. Comunicada, a Prefeitura ofereceu alegações (Peça 17) , cuja análise foi consignada na Informação n° 471/2010-DIVAP/COORI/AUDIT/FNDE/MEC (Peça 18) , que rejeitou as mesmas, tendo sido emitido, por fim, o Parecer n° 749/2015/DAESP/COPRA/CGCAP/DIFIN (Peça 26) , apontando como fundamento para a instauração desta Tomada de Contas Especial a ausência de documentação comprobatória referente à execução do PNAE/2006, tendo sido impugnados os valores abaixo, agrupados por data de ocorrência, perfazendo o montante de R$ 1.249.366,25:
	Valor (R$) 
	Data

	98.606,49
	31/3/2006

	50.415,59
	3/4/2006

	40.735,24
	19/4/2006

	78.108,97
	27/4/2006

	66.364,15
	4/5/2006

	30.543,56
	19/5/2006

	70.691,45
	13/6/2006

	1.050,84
	26/6/2006

	21.393,05
	23/8/2006

	29.896,62
	26/9/2006

	30.799,01
	5/10/2006

	87.069,32
	6/10/2006

	2.353,75
	19/10/2006

	61.788,48
	20/10/2006

	44.473,39
	24/10/2006

	70.494,85
	25/10/2006

	4.469,38
	6/11/2006

	176.830,28
	5/12/2006

	166.550,52
	8/12/2006

	27.821,47
	11/12/2006

	6.452,17
	19/12/2006

	74.849,78
	20/12/2006

8. Por meio dos Ofícios nº s 903 e 904/2015/Daesp/Copra/Cgcap/Difin-FNDE, endereçados à Sra. Maria Aparecida Panisset e ao Sr. Neilton Mulin da Costa, seu sucessor na Prefeitura, o FNDE notificou os referidos gestores, requerendo a devolução dos valores impugnados, tendo havido o recebimento apenas da correspondência enviada ao então Prefeito, em 9/12/2015 (Peças 24 e 25) .
9. A Sra. Maria Aparecida Panisset foi notificada pelo Edital nº 8, de 22/1/2016, publicado no DOU de 25/1/2016 (Peça 24, p. 5) . Transcorrido o prazo fixado, entretanto, nenhum dos dois responsse manifestou.
10. Diante do não saneamento das irregularidades apontadas e da não devolução dos recursos, instaurou-se a Tomada de Contas Especial. No Relatório de Tomada de Contas Especial nº 608/2017-DIREC/COTCE/CGCAP/DIFIN-FNDE/MEC (Peça 30) conclui-se que o prejuízo importaria em 75,24% dos recursos repassados por conta do PNAE/2006, imputando-se a responsabilidade à Sra. Maria Aparecida Panisset, ex-prefeita municipal de São Gonçalo/RJ (gestões 2005/2008 e 2009/2012) , em razão de irregularidades na execução e na comprovação da execução dos recursos repassados pelo FNDE por conta do PNAE, no exercício de 2006.
11. O Relatório de Auditoria nº 851/2018 da Controladoria Geral da União (Peça 31) também chegou às mesmas conclusões. Após serem emitidos o Certificado de Auditoria, o Parecer do Dirigente e o Pronunciamento Ministerial (Peças 32/34) , o processo foi remetido a esse Tribunal.
12. Na última instrução (Peça 37) , analisando-se os documentos nos autos, concluiu-se pela necessidade de realização da citação da Sra. Maria Aparecida Panisset, nestes termos:
a) realizar a citação da Sra. Maria Aparecida Panisset (CPF XXX.959.817-XX) , com fundamento nos arts. 10, § 1º, e 12, incisos I e II, da Lei 8.443/1992 c/c o art. 202, incisos I e II, do RI/TCU, para, no prazo de quinze dias, apresentar alegações de defesa quanto às irregularidades detalhadas a seguir:
i) Irregularidades: ausência da documentação comprobatória original de parte das despesas efetuadas com recursos oriundos do PNAE/2006 (1ª via das notas fiscais e dos comprovantes de pagamento, tais como ordens bancárias ou cheques) , e de identificação da documentação comprobatória apresentada com o nome do referido Programa;
ii) Conduta: Deixar de apresentar a documentação comprobatória da boa e regular utilização dos recursos, de forma que possibilitasse o estabelecimento do nexo de causalidade entre os recursos recebidos e o dispêndio realizado, o que impossibilitou a verificação da regularidade físico-financeira de execução do Programa.
iii) Dispositivos violados:  art. 37, caput, c/c o art. 70, parágrafo único, da Constituição da República Federativa do Brasil, art. 93, do Decreto-lei 200/1967, e art. 21 da Resolução CD/FNDE nº 38, de 23/8/2004;
e/ou recolher aos cofres do FNDE as quantias abaixo indicadas, referente à irregularidade e à conduta de que trata o item 23, alínea "a", atualizadas monetariamente a partir das respectivas datas até o efetivo recolhimento, abatendo-se na oportunidade as quantias eventualmente ressarcidas, na forma da legislação em vigor.
Débito: PNAE/2006
	Valor (R$) 
	Data

	98.606,49
	31/3/2006

	50.415,59
	3/4/2006

	40.735,24
	19/4/2006

	78.108,97
	27/4/2006

	66.364,15
	4/5/2006

	30.543,56
	19/5/2006

	70.691,45
	13/6/2006

	1.050,84
	26/6/2006

	21.393,05
	23/8/2006

	29.896,62
	26/9/2006

	30.799,01
	5/10/2006

	87.069,32
	6/10/2006

	2.353,75
	19/10/2006

	61.788,48
	20/10/2006

	44.473,39
	24/10/2006

	70.494,85
	25/10/2006

	4.469,38
	6/11/2006

	176.830,28
	5/12/2006

	166.550,52
	8/12/2006

	27.821,47
	11/12/2006

	6.452,17
	19/12/2006

	74.849,78
	20/12/2006

Valor atualizado do débito em 18/10/2018: R$ 2.439.590,05.
b) informar a responsável de que, caso venha a ser condenada pelo Tribunal, o débito ora apurado será acrescido de juros de mora, nos termos do § 1º do art. 202 do RI/TCU;
c) esclarecer à responsável que o recolhimento tempestivo do débito somente saneará o processo caso seja reconhecida a sua boa-fé e não se constate outra irregularidade nas contas, nos termos do art. 12, inciso VI, da Resolução-TCU 170/2004;
e) encaminhar cópia da presente instrução à responsável, a fim de subsidiar a apresentação de suas alegações de defesa;
f) esclarecer à responsável, em obediência ao art. 12, § 3º, da Lei 8.443/1992, e ao art. 12, inciso VII, da Resolução TCU 170/2004, que o não atendimento à citação ou à audiência implicará revelia, para todos os efeitos, dando-se prosseguimento ao processo.
13. Em cumprimento ao Despacho do Relator, Ministro-Substituto André Luís de Carvalho (Peça 40) , foi efetuada a citação da Sra. Maria Aparecida Panisset:
	Ofício
	Data de Recebimento do Ofício
	Nome do Recebedor do Ofício
	Observação
	Fim do Prazo para Defesa

	34/2019-Secex-TCE (Peça 41) , de 9/1/2019
			Ofício devolvido como 'Número inexistente' (Peças 42-43) , mesmo sendo enviado ao endereço da responsável, conforme pesquisa no sistema da Receita Federal (Peça 36) 
	
	3467/2019-Secex-TCE (Peça 46) , de 17/6/2019
			Ofício devolvido como 'ausente' (Peça 47) , mesmo sendo enviado ao endereço da responsável, conforme pesquisa no sistema RENACH (Peça 44) 
	
	Edital nº 298/2019-TCU/Seproc (Peça 49) , de 2/10/2019
			Publicado no DOU de 7/10/2019 (Peça 50) 
	23/10/2019

14. Transcorrido o prazo regimental, a responsável permaneceu silente, devendo ser considerada revel, nos termos do art. 12, § 3º, da Lei 8.443/1992.
EXAME TÉCNICO
Da validade das notificações
15. Preliminarmente, cumpre tecer breves considerações sobre a forma como são realizadas as comunicações processuais no TCU. A esse respeito, destacam-se o art. 179, do Regimento Interno do TCU (Resolução 155, de 4/12/2002) e o art. 4º, inciso III, § 1º, da Resolução TCU 170, de 30 de junho de 2004, in verbis:
Art. 179. A citação, a audiência ou a notificação, bem como a comunicação de diligência, farse-ão:
I - mediante ciência da parte, efetivada por servidor designado, por meio eletrônico, fac-símile, telegrama ou qualquer outra forma, desde que fique confirmada inequivocamente a entrega da comunicação ao destinatário;
II - mediante carta registrada, com aviso de recebimento que comprove a entrega no endereço do destinatário;
III - por edital publicado no Diário Oficial da União, quando o seu destinatário não for localizado
 (...) 
Art. 3º As comunicações serão dirigidas ao responsável, ou ao interessado, ou ao dirigente de órgão ou entidade, ou ao representante legal ou ao procurador constituído nos autos, com poderes expressos no mandato para esse fim, por meio de:
I - correio eletrônico, fac-símile ou telegrama;
II - servidor designado;
III - carta registrada, com aviso de recebimento;
IV - edital publicado no Diário Oficial da União, quando o seu destinatário não for localizado, nas hipóteses em que seja necessário o exercício de defesa".
 Art. 4º. Consideram-se entregues as comunicações:
I - efetivadas conforme disposto nos incisos I e II do artigo anterior, mediante confirmação da ciência do destinatário;
II - realizadas na forma prevista no inciso III do artigo anterior, com o retorno do aviso de recebimento, entregue comprovadamente no endereço do destinatário;
III - na data de publicação do edital no Diário Oficial da União, quando realizadas na forma prevista no inciso IV do artigo anterior.
§ 1º O endereço do destinatário deverá ser previamente confirmado mediante consulta aos sistemas disponíveis ao Tribunal ou a outros meios de informação, a qual deverá ser juntada ao respectivo processo.
 (...) 
16. Portanto, temos que a validade da citação via postal não depende de que o aviso de recebimento seja assinado pelo próprio destinatário da comunicação, o que dispensa, no caso em tela, a entrega do AR em 'mãos próprias'. A exigência da norma é no sentido de o Tribunal verificar se a correspondência foi entregue no endereço correto, residindo aqui a necessidade de certeza inequívoca. 
17. Não é outra a orientação da jurisprudência do TCU, conforme se verifica dos julgados a seguir transcritos:
São válidas as comunicações processuais entregues, mediante carta registrada, no endereço correto do responsável, não havendo necessidade de que o recebimento seja feito por ele próprio (Acórdão 3648/2013-TCU-Segunda Câmara, Relator Ministro JOSÉ JORGE) ;
É prescindível a entrega pessoal das comunicações pelo TCU, razão pela qual não há necessidade de que o aviso de recebimento seja assinado pelo próprio destinatário. Entregandose a correspondência no endereço correto do destinatário, presume-se o recebimento da citação. (Acórdão 1019/2008-TCU-Plenário, Relator Ministro BENJAMIN ZYMLER) ;
As comunicações do TCU, inclusive as citações, deverão ser realizadas mediante Aviso de Recebimento - AR, via Empresa Brasileira de Correios e Telégrafos, bastando para sua validade que se demonstre que a correspondência foi entregue no endereço correto. (Acórdão 1526/2007-TCU-Plenário, Relator Ministro AROLDO CEDRAZ) .
18. A validade do critério de comunicação processual do TCU foi referendada pelo Supremo Tribunal Federal, nos termos do julgamento do MS-AGR 25.816/DF, por meio do qual se afirmou a desnecessidade da ciência pessoal do interessado, entendendo-se suficiente a comprovação da entrega do 'AR' no endereço do destinatário:
EMENTA: AGRAVO REGIMENTAL. MANDADO DE SEGURANÇA. DESNECESSIDADE DE INTIMAÇÃO PESSOAL DAS DECISÕES DO TRIBUNAL DE CONTAS DA UNIÃO. ART. 179 DO REGIMENTO INTERNO DO TCU. INTIMAÇÃO DO ATO IMPUGNADO POR CARTA REGISTRADA, INICIADO O PRAZO DO ART. 18 DA LEI nº 1.533/51 DA DATA CONSTANTE DO AVISO DE RECEBIMENTO. DECADÊNCIA RECONHECIDA. AGRAVO IMPROVIDO.
O envio de carta registrada com aviso de recebimento está expressamente enumerado entre os meios de comunicação de que dispõe o Tribunal de Contas da União para proceder às suas intimações.
O inciso II do art. 179 do Regimento Interno do TCU é claro ao exigir apenas a comprovação da entrega no endereço do destinatário, bastando o aviso de recebimento simples.
19. No caso vertente, os ofícios de citação da responsável foram encaminhados aos endereços constantes da base de dados CPF da Receita Federal e do RENACH (Peças 36 e 44) . Contudo, não foi possível a entrega dos ofícios nesses endereços (Peças 42, 43 e 47) , haja vista as tentativas frustradas de localização da responsável, razão por que foi realizada a citação por edital, publicado no Diário Oficial da União, conforme consta à peça 50. A propósito, cabe mencionar que a Sra. Maria Aparecida Panisset foi condenada à revelia nos autos do TC Processo 002.530/2016-3, por meio do Acórdão 5892/2019-TCU-Primeira Câmara, da relatoria do Ministro Benjamin Zymler, cuja citação também se deu pela via editalícia.
20. Apesar de regularmente citada, a responsável deixou transcorrer in albis o prazo regimental que lhe foi concedido para apresentar alegações de defesa e/ou efetuar o recolhimento do débito, motivo pelo qual se impõe o reconhecimento da revelia de que trata o art. 12, § 3º, da Lei 8.443/1992.
21. Deve-se observar que, nos processos do TCU, a revelia não implica a presunção de que sejam verdadeiras todas as imputações levantadas contra os responsáveis, diferentemente do que ocorre no processo civil, em que o não comparecimento do réu aos autos leva à presunção da verdade dos fatos narrados pelo autor. Dessa forma, a avaliação da responsabilidade do agente não pode prescindir da prova existente no processo ou para ela carreada.
22. Assim, independentemente da revelia, a avaliação da responsabilidade do agente nos processos desta Corte não prescinde dos elementos existentes nos autos ou para ele carreados, uma vez que são regidos pelo princípio da verdade material (Acórdão 163/2015-TCU-Segunda Câmara, Relator Ministro ANDRÉ DE CARVALHO; 2.685/2015 - TCU - 2ª Câmara, Relator Ministro RAIMUNDO CARREIRO; 2.801/2015 - TCU - 1ª Câmara, Relator Ministro WALTON ALENCAR RODRIGUES; 4.340/2015 - TCU - 1ª Câmara, Relator Ministro WEDER DE OLIVEIRA e 5.537/2015 - TCU - 1ª Câmara, Relator Ministro WEDER DE OLIVEIRA) . 
23. Entretanto, cabe destacar que, nas fases anteriores desta TCE, a responsável também não se manifestou quanto às irregularidades que lhes foram imputadas, mantendo-se omissa, conforme registrado no Relatório de Tomada de Contas Especial nº 608/2017-DIREC/COTCE/CGCAP/DIFIN-FNDE/MEC (Peça 30) .
24. Adicionalmente, a irregularidade imputada à responsável está claramente demonstrada nos autos, não sendo possível, nesta fase processual, o aproveitamento de qualquer análise de elementos em defesa da Sra. Maria Aparecida Panisset.
Da análise da pretensão punitiva
25. Vale ressaltar que a jurisprudência pacífica nesta Corte é no sentido da imprescritibilidade das ações de ressarcimento ao erário (Súmula-TCU 282) . Dessa forma, identificado dano ao erário, deve-se instaurar e julgar o processo de tomada de contas especial para responsabilizar seus agentes causadores, respeitando o direito ao contraditório e à ampla defesa, independentemente de quando ocorreram os atos impugnados.
26. Já a pretensão punitiva do TCU, conforme Acórdão 1441/2016-TCU-Plenário, que uniformizou a jurisprudência acerca dessa questão, subordina-se ao prazo geral de prescrição indicado no art. 205 do Código Civil, que é de 10 anos, contado da data de ocorrência da irregularidade sancionada, nos termos do art. 189 do Código Civil, sendo este prazo interrompido pelo ato que ordenar a citação, a audiência ou a oitiva do responsável. Conforme o mesmo Acórdão, a ocorrência desta espécie de prescrição será aferida, independentemente de alegação da parte, em cada processo no qual haja a aplicação das sanções previstas na Lei 8.443/1992.
27. Considerando que o ato imputado foi a impugnação parcial das despesas pagas com recursos oriundos do Programa Nacional de Alimentação Escolar - PNAE, repassados à Prefeitura Municipal de São Gonçalo/RJ no exercício de 2006, ante a ausência de documentação comprobatória, o início da contagem do prazo prescricional deverá coincidir com as datas de pagamento de tais despesas, que, no presente caso, ocorreram ao longo do exercício de 2006, sendo a última despesa paga em 20/12/2006. Sendo assim, em razão de ter transcorrido mais de 10 anos entre esta data e a data do ato que ordenou a citação (31/10/2018 - Peça 40) , constata-se que ocorreu a prescrição da pretensão punitiva.
28. Em se tratando de processo em que a parte interessada não se manifestou acerca das irregularidades imputadas, não há elementos para que se possa efetivamente aferir e reconhecer a ocorrência de boa-fé na conduta do responsável, podendo este Tribunal, desde logo, proferir o julgamento de mérito pela irregularidade das contas, conforme nos termos dos §§ 2º e 6º do art. 202 do Regimento Interno do TCU (Acórdão 2064/2011-TCU-Primeira Câmara, Relator Ministro Ubiratan Aguiar; Acórdão 6182/2011-TCU-Primeira Câmara, Relator Ministro-Substituto Weder de Oliveira; Acórdão 4072/2010-TCU-Primeira Câmara, Relator Ministro Valmir Campelo; Acórdão 1189/2009-TCU-Primeira Câmara, Relator Ministro-Substituto Marcos Bemquerer; Acórdão 731/2008-TCU-Plenário, Relator Ministro Aroldo Cedraz) . 
29. Dessa forma, a responsável deve ser considerada revel, nos termos do art. 12, §3º, da Lei 8.443/1992, devendo as contas serem julgadas irregulares, condenando-a ao débito apurado e deixando de lhe aplicar a multa prevista no art. 57 da Lei 8.443/1992.
CONCLUSÃO
30. A partir dos elementos constantes dos autos, foi possível verificar que a Sra. Maria Aparecida Panisset, Prefeita Municipal de São Gonçalo/RJ nas gestões 2005/2008 e 2009/2012, era a pessoa responsável pela gestão e execução dos recursos federais recebidos à conta do PNAE, no exercício de 2006.
31. Por outro lado, a Sra. Maria Aparecida Panisset não tomou as medidas necessárias para a comprovação do regular uso dos valores públicos, sendo, portanto, a responsável pelo prejuízo apurado nesta Tomada de Contas Especial. 
32. Diante da revelia da responsável e inexistindo nos autos elementos que permitam concluir pela ocorrência de boa-fé ou de outros excludentes de culpabilidade em sua conduta, propõe-se que suas contas sejam julgadas irregulares, e que a Sra. Maria Aparecida Panisset seja condenada em débito.
PROPOSTA DE ENCAMINHAMENTO:
33. Diante do exposto, submetem-se os presentes autos à consideração superior, propondo-se: 
a) considerar revel, para todos os efeitos, a Sra. Maria Aparecida Panisset (CPF XXX.959.817-XX) , Prefeita Municipal de São Gonçalo/RJ nas gestões 2005/2008 e 2009/2012, dando-se prosseguimento ao processo, com fundamento no art. 12, § 3º da Lei nº 8.443/1992;
b) julgar irregulares, nos termos arts. 1º, inciso I, 16, inciso III, alínea 'b' e 'c', da Lei 8.443/1992 c/c os arts. 19 e 23, inciso III, da mesma Lei, e com os arts. 1º, inciso I, 209, I, 210 e 214, inciso III, do Regimento Interno, as contas da Sra. Maria Aparecida Panisset (CPF XXX.959.817-XX) , condenando-a ao pagamento das quantias a seguir especificadas, atualizadas monetariamente e acrescidas dos juros de mora, calculados a partir das datas discriminadas até a efetiva quitação do débito, fixando-lhe o prazo de 15 (quinze) dias para que comprove, perante o Tribunal, o recolhimento da referida quantia aos cofres do Fundo Nacional de Desenvolvimento da Educação - FNDE, nos termos do art. 23, inciso III, alínea "a", da citada Lei c/c o art. 214, inciso III, alínea "a", do Regimento Interno, ante a não comprovação da boa e regular aplicação dos recursos federais repassados ao município de São Gonçalo/RJ, tendo em vista a impugnação parcial das despesas pagas com recursos oriundos do Programa Nacional de Alimentação Escolar - PNAE, no exercício de 2006, decorrente da ausência de documentação comprobatória:
	Valor (R$) 
	Data

	98.606,49
	31/3/2006

	50.415,59
	3/4/2006

	40.735,24
	19/4/2006

	78.108,97
	27/4/2006

	66.364,15
	4/5/2006

	30.543,56
	19/5/2006

	70.691,45
	13/6/2006

	1.050,84
	26/6/2006

	21.393,05
	23/8/2006

	29.896,62
	26/9/2006

	30.799,01
	5/10/2006

	87.069,32
	6/10/2006

	2.353,75
	19/10/2006

	61.788,48
	20/10/2006

	44.473,39
	24/10/2006

	70.494,85
	25/10/2006

	4.469,38
	6/11/2006

	176.830,28
	5/12/2006

	166.550,52
	8/12/2006

	27.821,47
	11/12/2006

	6.452,17
	19/12/2006

	74.849,78
	20/12/2006

c) autorizar, desde logo, a cobrança judicial da dívida, nos termos do art. 28, inciso II, da multicitada Lei 8.443/1992, caso não atendida a notificação;
d) autorizar também  desde logo, se requerido, com fundamento no art. 26, da Lei 8.443/1992, c/c o art. 217, do Regimento Interno do TCU, o parcelamento da dívida em até 36 (trinta e seis) parcelas, incidindo sobre cada parcela, corrigida monetariamente, os correspondentes legais, fixando-lhe o prazo de quinze dias, a contar do recebimento da notificação, para comprovar perante o Tribunal o recolhimento da primeira parcela, e de trinta dias, a contar da parcela anterior, para comprovar os recolhimentos das demais parcelas, devendo incidir sobre cada valor mensal, atualizado monetariamente, os juros de mora devidos, no caso do débito, na forma prevista na legislação em vigor, alertando a responsável de que a falta de comprovação do recolhimento de qualquer parcela implicará o vencimento antecipado do saldo devedor, nos termos do art. 26, parágrafo único, da Lei 8.443/1992, c/c o art. 217, §2º, do Regimento Interno deste Tribunal;
e) enviar cópia do Acórdão a ser prolatado, bem como do Relatório e do Voto que o fundamentarem ao Chefe da Procuradoria-Geral da República no Rio de Janeiro/RJ, nos termos do § 3º do art. 16 da Lei 8.443/1992 c/c o § 7º do art. 209 do Regimento Interno do TCU, para adoção das medidas cabíveis, informando-lhe que o inteiro teor da deliberação pode ser consultado no endereço www.tcu.gov.br/acordaos;
f) encaminhar cópia do Acórdão que vier a ser proferido ao Fundo Nacional de Desenvolvimento da Educação - FNDE, e à responsável, para ciência, informando que a presente deliberação, acompanhada do Relatório e do Voto que a fundamenta, está disponível para a consulta no endereço www.tcu.gov.br/acordaos, além de esclarecer que, caso requerido, o TCU poderá fornecer sem custos as correspondentes cópias, de forma impressa."
3.	Enfim, por intermédio do Exmo. Sr. Subprocurador-Geral Lucas Rocha Furtado, o MPTCU anuiu ao parecer da unidade técnica e, a despeito de ter suscitado a possibilidade de repetição da citação, lançou o seu parecer à Peça 55 nos seguintes termos:
" (...)  Regularmente citada, a responsável não compareceu aos autos, evidenciando-se sua revelia. Em razão disso, a unidade técnica propõe a irregularidade das contas da Sra. Maria Aparecida Panisset, com condenação em débito pelo valor original de R$ 1.249.366,25.
Ocorre, no entanto, que, somadas as parcelas do débito elencadas no ofício citatório (peça 46) e na instrução de mérito (peça 52) , alcança-se o valor de R$ 1.241.758,56. 
Tal fato se deu em razão de terem sido omitidas as parcelas correspondentes ao PNAC (Programa Nacional de Alimentação Escolar/Creche) , no total de R$ 7.607,69, constantes do Relatório do Tomador de Contas (peça 30, p. 5) :
R$ 774,40, de 5/12/2006
R$ 2.277,80, de 20/12/2006 
R$ 4.555,49, de 28/12/2006
Assim, de forma a possibilitar o pleno ressarcimento da União, haveria, em princípio, a necessidade de nova citação da ex-prefeita, fazendo incluir as parcelas faltantes; cabendo a Vossa Excelência, presidente do processo, exercer, no caso, à luz dos princípios da economia processual e da racionalidade administrativa, o juízo de conveniência de se realizar novo ato de citação.
No entanto, na hipótese de Vossa Excelência entender inadequada a preliminar suscitada, desde já me manifesto de acordo com a proposta de irregularidade das contas da Sra. Maria Aparecida Panisset, com condenação em débito pelo valor histórico de R$ 1.241.758,56, ao invés de R$ 1.249.366,25, conforme somatório das parcelas constantes do ofício citatório."
É o Relatório.

não há.

Subprocurador-Geral Lucas Rocha Furtado.

TOMADA DE CONTAS ESPECIAL. PROGRAMA NACIONAL DE ALIMENTAÇÃO ESCOLAR (PNAE). PARCIAL IMPUGNAÇÃO DA PRESTAÇÃO DE CONTAS. CITAÇÃO. REVELIA. NÃO COMPROVAÇÃO DA BOA E REGULAR APLICAÇÃO DOS RECURSOS FEDERAIS REPSSADOS. CONTAS IRREGULARES. DÉBITO. PRESCRIÇÃO DA PRETENSÃO PUNITIVA DO TCU. COMUNICAÇÃO.

TOMADA DE CONTAS ESPECIAL (TCE)

Secretaria de Controle Externo de Tomada de Contas Especial (SecexTCE).

Trata-se de tomada de contas especial instaurada pelo Fundo Nacional de Desenvolvimento da Educação (FNDE) em desfavor de Maria Aparecida Panisset, como então prefeita do Município de São Gonçalo - RJ (gestão: 2005-2012) , diante da parcial impugnação dos dispêndios supostamente incorridos com os recursos federais repassados no âmbito do Programa Nacional de Alimentação Escolar (PNAE) durante o exercício de 2006, tendo o prazo para a correspondente prestação de contas expirado em 28/2/2007.
2.	No âmbito do TCU, a Secex-TCE promoveu a citação da aludida responsável para apresentar as suas alegações de defesa ou recolher o valor do correspondente débito diante da não comprovação da boa e regular aplicação dos recursos federais repassados no âmbito do PNAE-2006, a partir da não apresentação da documentação fiscal comprobatória sobre parte dos dispêndios supostamente realizados.
3.	A despeito, contudo, da regular citação, a responsável deixou de apresentar a sua efetiva defesa, passando, assim, à condição de revel, nos termos do art. 12, § 3º, da Lei nº 8.443, de 1992.
4.	De todo modo, após a análise final do feito, a unidade técnica propôs a irregularidade das contas da responsável para condená-la ao pagamento do correspondente débito, sem lhe aplicar a multa prevista no art. 57 da Lei nº 8.443, de 1992, ante a prescrição da pretensão punitiva do TCU.
5.	Por seu turno, a despeito do parecer da unidade técnica pela condenação no débito sob o valor histórico de R$ 1.249.366,25, o MPTCU suscitou a condenação sob o valor de R$ 1.241.758,56, ao vislumbrar que esse montante corresponderia ao somatório indicado no Ofício de Citação nº 3467/2019-TCU/Secex-TCE (Peça 46) , tendo sugerido, contudo, a repetição da citação da responsável.
6.	O TCU pode incorporar o parecer da unidade técnica, com o ajuste do valor proposto pelo MPTCU, a estas razões de decidir, não subsistindo, todavia, a suposta necessidade de promover a referida repetição da citação.
7.	Bem se sabe que, em sintonia, entre outros, com os Acórdãos 1.194/2009 e 3.991/2015, da 1ª Câmara, os Acórdãos 27/2004, 6.235/2013 e 3.223/2017, da 2ª Câmara, e os Acórdãos 11/1997 e 997/2015, do Plenário, a jurisprudência do TCU estaria firmada no sentido da pessoal responsabilidade do gestor pela comprovação da boa e regular aplicação dos recursos federais recebidos mediante convênio ou instrumentos congêneres, submetendo todo aquele que administra os recursos públicos ao dever de demonstrar o correto emprego dos valores federais, nos termos do art. 70, parágrafo único, da Constituição de 1988 e do art. 93 do Decreto-Lei nº 200, de 1967.
8.	Por esse ângulo, diante da ausência de elementos capazes de demonstrar a boa e regular aplicação dos recursos federais ante as suscitadas irregularidades na documentação referente ao aludido programa, com a subjacente ausência da evidenciação do necessário nexo causal entre os recursos federais aportados e os supostos dispêndios incorridos, restou configurada a ofensa não só às regras legais, mas também aos princípios basilares da administração pública, já que, ao final e ao cabo, a gestora deixou de prestar satisfação à sociedade sobre o efetivo emprego dos recursos públicos postos à sua disposição, dando ensejo, com isso, à presunção legal de dano ao erário pela parcela dos valores repassados, ante o desvio ou desperdício dos respectivos recursos federais, e, assim, estaria adequada a proposta da unidade técnica no sentido de condenar a responsável em débito, sem lhe aplicar, todavia, a subsequente multa legal diante da anunciada prescrição.
9.	Eis que teria incidido a referida prescrição da pretensão punitiva do TCU no presente caso concreto diante do transcurso de mais de dez anos entre a ordem para a citação no âmbito do TCU, em 31/10/2018 (Peça 40) , e a data fatal para a prestação de contas final do aludido programa de trabalho, em 28/2/2007, nos termos do Acórdão 1441/2016-TCU-Plenário.
10.	Por meio do aludido Acórdão 1.441/2016 proferido na Sessão Extraordinária de 8/6/2016, o Plenário do TCU firmou o seu entendimento no sentido de que a prescrição da pretensão punitiva deve seguir a regra geral do prazo decenal, contado a partir do fato, em linha com o art. 205 do Código Civil brasileiro, interrompendo a contagem do aludido prazo com a ordem de citação, nos termos do art. 240, caput, da Lei nº 13.105 (Código Processual Civil) , de 2015.
11.	Sem prejuízo, entretanto, do respeito a esse entendimento do TCU, deve ser reiterada a minha ressalva já registrada em vários outros julgados do Tribunal no sentido de que, na ausência de lei específica, o TCU não deveria aplicar qualquer prazo prescricional sobre a referida pretensão punitiva ou, então, na pior das hipóteses, o Tribunal deveria aplicar a regra prescricional fixada pela Lei nº 9.873, de 1999, não só porque ela trata diretamente de prescrição no âmbito do direito administrativo sancionador, mas também porque, entre outras medidas, a aludida lei manda aplicar o prazo prescricional penal, quando a infração administrativa também configure crime, além de determinar expressamente que, diante de ilícito continuado ou permanente, a contagem do prazo deve iniciar a partir da cessação do aludido ilícito.
12.	A despeito, pois, do registro dessa minha posição pessoal, o TCU deve pugnar pela pronta aplicação da multa legal em desfavor da referida responsável, a partir do entendimento fixado pelo aludido Acórdão 1441/2016-TCU-Plenário.
13.	O TCU deve julgar irregulares, portanto, as contas de Maria Aparecida Panisset para condená-la ao pagamento do correspondente débito, deixando, contudo, de lhe aplicar a multa prevista no art. 57 da Lei nº 8.443, de 1992, em face da prescrição da pretensão punitiva do TCU.
Ante o exposto, pugno pela prolação do Acórdão ora submetido a este Colegiado.
TCU, Sala das Sessões, em 19 de maio de 2020.
Ministro-Substituto ANDRÉ LUÍS DE CARVALHO 
Relator